臺灣高等法院臺南分院刑事判決　　　　　　九十三年度上更(一)字第二五六號　Ｇ
　　　上　訴　人　臺灣嘉義地方法院檢察署檢察官
　　　被　　　告　乙　○　○
　　　選任辯護人　張　雯　峰　律師
右上訴人因被告過失致死等案件，不服中華民國九十年四月十三日臺灣嘉義地方法院
九十年度訴字第七八號第一審判決（起訴案號：臺灣嘉義地方法院檢察署九十年度偵
字第三四二號），提起上訴，經判決後，由最高法院發回更審，本院判決如左：
      主      文
上訴駁回。
      理      由
一、公訴意旨略以：甲○○為明欣營造有限公司（下稱明欣公司）現場工地管理員，
    負責工地現場相關事項，明欣公司於民國八十九年間，向交通部公路局第五區工
    程處承包「921.集集大地震一六二甲線20K＋100M至21K＋300M段災害修復工程」
    （下稱系爭工程）。明欣公司承包後，再於八十九年五月六日，將系爭工程，有
    關模板部分，交付本義工程行承作，乙○○為該工程行負責人。甲○○、乙○○
    均應注意並能注意前開工地曾發生土石崩落處，在雨後易致崩塌，依勞工安全衛
    生法規定，對有崩塌之虞土石，應予清除或設置堵牆、擋土支撐，以防止有墜落
    、崩塌等所引起危害，竟均疏未注意。迨於八十九年六月七日上午八時五十分許
    ，程崇勇、吳復地二人，在嘉義縣梅山鄉一六二甲線21K.處彎路施工時，因路旁
    山坡土石崩塌，將二人覆蓋，致渠等受有胸部挫傷，併骨折內出血、顱內出血等
    傷，乃當場死亡。因認被告乙○○、甲○○二人涉有刑法第二百七十六條第二項
    業務過失致死罪嫌，及違反勞工安全衛生法第三十一條第一項罪嫌，另被告明欣
    公司亦涉違反勞工安全衛生法第卅一條第二項罪嫌云云。
二、按犯罪事實應依證據認定之，無證據不得推定犯罪事實；又不能證明被告犯罪者
    ，應諭知無罪判決；刑事訴訟法第一百五十四條、第三百零一條第一項定有明文
    。又所謂過失，必行為人應注意並能注意而不注意，或行為人對於構成犯罪事實
    ，預見其發生而確信不發生，始足當之，觀諸刑法第十四條規定自明。又刑事訴
    訟上證明資料，無論其為直接或間接證據，均須達於通常一般人均不致有所懷疑
    ，而得確信為真實程度，始得據為有罪認定，若關於被告是否犯罪證明未達此程
    度，而有合理懷疑存在，致使無從形成有罪確信者，依罪證有疑利於被告法則，
    即不得遽為不利被告認定（最高法院七六年度台上字四九八六號判例參照）。
三、公訴意旨認被告涉犯前揭罪嫌，無非以本件工程，經行政院勞工委員會南區勞動
    檢查所檢查結果，認明欣公司及本義工程行，均有違反勞工安全衛生法規定。又
    自系爭工程名為「災害修復工程」等字觀之，可知系爭工程附近有土石崩落紀錄
    ，附近土質應屬鬆軟，被告理應預見該處有崩塌之虞，自應依規定為防止措施。
    再依系爭工程契約施工項目觀之，更列有臨時擋土及排水設施等費用，更見系爭
    工程施工時應有防止崩塌擋土及排水設備，以預防危險發生，為其所憑論據。
四、訊據被告甲○○、乙○○供承有前揭事故發生致被害人死亡之事實，惟均堅詞否
    認有過失，均辯稱：本件係屬天然災害，伊等難以防範危險發生等語。經查：
  (一)本件肇事地段案發時，係原地形地貌；且系爭工程所在，為路段邊坡，在事故發
    生前尚有植物生長等情，有事故發生前現場照片一紙附卷可稽（詳相驗卷五七頁
    ）。據此觀之，案發現場在工程實務經驗上，應認屬穩定邊坡，殆可斷言。又依
    公路局第五區○○○○里○○○段瑞里監工站站長蔡衛勇於偵查中稱，案發地點
    在草嶺潭對面，九二一地震時受震嚴重，並未發生坍方，是一穩定邊坡，植被也
    良好等語（詳相驗卷一○二頁反面），所供核與事故發生前相片所示相同，應值
    採信。又自系爭工程施作實際面言，案發現場既為穩定邊坡，如另行開挖，反足
    使邊坡產生不穩定。此徵諸證人蔡衛勇於偵訊中證稱，系爭工程施工目的，即在
    施作擋土牆，如施作擋土支撐，就要開挖邊坡，有可能讓邊坡變成不穩定而易坍
    方（詳相驗卷一○三頁）。又供稱依常理而言，事故現場以不動邊坡為原則，故
    無打樁必要，伊在阿里山工務段所承辦工程中，從無打樁情形等語（詳相驗卷一
    ○四頁）。凡此堪認系爭工程事故現場地段，於事故發生時，在工程專業經驗上
    ，均認尚無發生崩塌之虞。以此論之，依事故現場當時情形，於專業經驗上，維
    持當時穩定邊坡現狀，與另行從事防止崩塌開挖工程，二者相較，仍以維持當時
    現狀，較為安全。故被告所辯，本件系爭工程係屬天然災害，伊等難以防範，尚
    非無據。由是觀之，被告依其事業工程經驗，在事故發生前選擇，較為安全方式
    施作，即難謂有過失責任。
  (二)至系爭工程契約施工項目，固編列有臨時擋土及排水設施等費用。惟依依公路局
    第五區○○○○里○○○段瑞里監工站站長蔡衛勇於偵查中供稱，工程合契約中
    臨時擋土及排水設施費用編列，由包商視需要決定等語（詳相驗卷一○三頁），
    由此可見，該臨時擋土及排水設施費用編列，並非施工圖必施作項目，乃授權承
    包商依施工現場狀況決定是否施工，更可見此等設施非屬絕對必要。又本件依交
    通部第五區○○○○里○段○○段長蔡長利於本院前審供稱，本件事故現場屬於
    岩層，無法施作鋼板樁（詳上訴卷五三頁），更足證系爭工程事故現場，無法以
    施作臨時擋土牆以預防土石崩落。
五、發回意旨以：觀之案發前現場照片，該處山壁雖有植物生長，但仍有部分土石外
    露之情形，且該照片拍攝之角度、範圍有限，難以窺見該邊坡全貌（見相驗卷第
    五十七頁），能否憑以認定該處邊坡植被良好，結構穩定？尚非無疑。且本件發
    生崩塌之施工地點即樁號二十Ｋ＋八八○至二十Ｋ＋九○○處，與九二一大地震
    發生崩塌之地點緊密相鄰（參見相驗卷第四十一頁）。是案發施工地點附近既曾
    因九二一大地震而造成嚴重崩塌，則該處邊坡之土石結構是否因而受影響？能否
    僅以九二一地震時，該山壁未發生崩塌，且其表面仍有植物生長，即認其係穩定
    邊坡，而無崩塌之虞？而證人蔡衛勇於偵查中雖證稱：「那地點在草嶺潭對面，
    九二一地震時受震嚴重，也沒發生坍方，看起來是一穩定的邊坡，植被也良好」
    云云（見相驗卷第一○二頁反面）。但其所謂「看起來是一穩定邊坡，植被也良
    好」一語，究竟為其個人主觀之臆測？抑或基於工程專業之正確判斷？究竟邊坡
    結構是否穩定，應以何種地貌景觀作為判斷之依據？本件肇事山壁是否確屬穩定
    邊坡？若是，何以於被害人等施工時，竟突然自上方崩落大量土石？其原因何在
    ？又該處縱屬穩定之邊坡，若經開挖施作擋土牆，有無可能影響其穩定，而造成
    坍方？再被告等於該山壁施作擋土牆，依工程專業經驗之判斷，有無預見或防範
    土石崩落之可能？若有，應採取何種方法，始能避免人員傷亡？以上應囑託有關
    專業機關或人員詳予鑑定等語。
六、查：經本院囑託台灣省土木技師公會鑑定結果，認為：(一)本工程事發地點其擋土
    牆基礎開挖深度約一公尺左右，屬於淺基礎開挖，不需要施作臨時擋土牆或釘立
    鋼版樁為安全設施。(二)事發地點之地質屬於岩質地質，不適合釘立鋼版樁。(三)若
    於岩質地質釘立鋼版樁，其產生之震動反而造成邊坡上之土質鬆散而有崩塌之危
    險。(四)當擋土牆位置處於邊坡開挖線內時，則需適當削坡方能施工。(五)根據原設
    計圖說，並未明確說明施作臨時堵牆或鋼版樁之正確位置，僅於一般說明第十六
    項原則性提到臨時工程之施工流程。(六)本件單價表所列之臨時擋土牆及臨時排水
    設施費用為九萬七千三百九十元正，就工程全長一千二百公尺而言，該項經費無
    法提供全段施作臨時擋土牆及臨時排水。根據一般工程經驗，大部份之公共工程
    皆會編列該項單價，其單價之高低全視工程需要而定，該項費用之編列就本項工
    程而言，系指開挖前之穩定措施及因下雨積水之排除，而其施作地點則由施工廠
    商視實際需要而定。(七)邊坡結構是否穩定，應由邊坡地質資料及地形關係加以分
    析較為合理，此項工作應屬於原設計公司之設計範圍，就一般工程經驗，邊坡上
    生樹木有助於邊坡之穩定，本件肇事山壁根據原設計圖說，並無施作地錨及噴漿
    處理之穩定措施，就設計公司原意應屬於穩定邊坡，因本件破壞型式並非全面性
    滑動，而是局部土石崩落，研判應是地震及下雨關係，造成邊坡表層土石鬆散，
    而事故當時正處於破壞臨界點，最後終於崩落造成事故。(八)事故地點之擋土牆主
    要作用係保護坡腳避免碎石滑落，若因開挖因素應會造成坡腳滑動而崩落，因本
    件係上邊坡之局部土石崩落，並非由於擋土牆開挖而造成坍方。(九)本件事故擋土
    牆位於坡腳，上邊坡則為濃密之樹林，依工程專業經驗之判斷，實難預見或防範
    土石崩落之可能，若能事先預知上邊坡之崩落處，則需於施工前先將鬆散之土石
    清除乾淨方能繼續施工。(十)根據地質鑽探試驗報告，肇事邊坡之地質確屬岩質地
    層，無法直接設置鋼板樁或鋼軌樁等擋土支撐。(十一)如直接設置鋼板樁或鋼軌樁，
    則由於震動之緣故，更容易造成土石之崩落，施工前除非已預知上邊坡有局部不
    穩定之區域，否則難以事先防範。有該會九十三年十二月十七日九三省土技字第
    五九○八號函附鑑定報告在卷可憑，足證本次工安事故非事先所能預見，從而被
    告等亦無應注意、能注意而不注意之過失可言，行政院勞工委員會南區勞動檢查
    所檢查結果，認被告等均有違反勞工安全衛生法規定一節，尚非的論。
七、此外復查無其他任何積極證據，足證被告乙○○、甲○○有公訴人所指犯行。依
    此被告二人過失致死及違反勞工安全衛生法犯行，顯尚屬不能證明。原審以被告
    罪證不足，因予均為被告無罪諭知。本院經核，原判決認事用法，均無不合。檢
    察官上訴意旨，仍執前詞，指摘原判決不當，為無理由，應予駁回。
據上論斷，應依刑事訴訟法第三百六十八條，判決如主文。
本案經檢察官吳萃芳到庭執行職務。
中    華    民    國      九十四      年      二     月      十六       日
                                  臺灣高等法院臺南分院刑事第三庭
                                      審判長法官  陳    義    仲
                                            法官  宋    明    蒼
                                            法官  楊    子    莊
右正本證明與原本無異。
檢察官如不服本判決應於收受本判決後十日內向本院提出上訴書狀，其未敘述上訴理
由者並得於提起上訴後十日內向本院補提理由書狀。
被告不得上訴。
                                      法院書記官  王    全    龍
中    華    民    國      九十四      年      二     月      十七       日
